臺灣板橋地方法院刑事判決　　　　　　　100年度易更字第9號
公　訴　人　臺灣板橋地方法院檢察署檢察官
被　　　告　彭朋楷
上列被告因詐欺案件，經檢察官提起公訴（99年度偵字第20421
號），由本院以100 年度易字第514 號刑事判決公訴不受理後，
檢察官不服提起上訴，再經臺灣高等法院以100 年度上易字第15
49號刑事判決撤銷原審判決發回本院，本院判決如下：
    主  文
彭朋楷幫助犯詐欺取財罪，處有期徒刑貳月，如易科罰金，以新
臺幣壹仟元折算壹日。
    事  實
一、彭朋楷明知國內社會常見之詐騙集團，經常利用他人之存款
    帳戶轉帳，且可預見一般取得他人金融帳戶使用之行徑，常
    與財產犯罪所需有密切之關聯，可能係為掩飾不法犯行，避
    免有偵查犯罪權限之執法人員循線查緝，以確保犯罪所得之
    不法利益，並掩人耳目，竟仍以縱有人以其金融帳戶作為從
    事財產犯罪之工具，亦不違背其本意之幫助犯意，於民國98
    年11月20日某時許，在不詳地點，將其向合作金庫樟和分行
    （下稱合作金庫）申辦帳號000-0000000000000 號帳戶（下
    稱上開帳戶）之金融卡及密碼，提供予姓名年籍不詳之人使
    用。嗣取得上開提款卡及密碼等物之人及其所屬詐欺集團，
    意圖為自己不法所有，共同基於詐欺取財之犯意聯絡，分別
    為下列之詐騙行為：
  (一)於98年11月25日21時17分許，佯以奇摩雅虎網路拍賣服務人
    員，撥打電話向李雅茹誆稱「購物簽收時誤填單據，恐按期
    扣款，須操作自動提款機解除設定」云云，使李雅茹陷於錯
    誤，而分別於同日22時17分許、22時28分許，以操作自動提
    款機之方式，匯出新臺幣（下同）1,117 （起訴書加計手續
    費17元部分，故誤載為1,134 元）、3,115 元至彭朋楷之上
    開帳戶內，旋遭提領一空。
  (二)於98年11月25日21時43分許，由不詳女子撥打簡惠珺之電話
    ，偽稱其在網站購物付款方式有誤，並請簡惠珺至ＡＴＭ自
    動櫃員機操作取消付款，致使簡惠珺陷於錯誤，依其指示操
    作ＡＴＭ，致將6,999 元匯入彭朋楷之上開帳戶內，旋遭提
    領一空。
  (三)於98年11月25日22時42分許，亦以前揭同一方式，致使洪敏
    棋陷於錯誤，依其指示操作ＡＴＭ，致將15,989元匯入彭朋
    楷之上開帳戶內，旋遭提領一空。
  (四)於98年11月25日22時50分許，亦以前揭同一方式，致使曾庭
    葴陷於錯誤，依其指示操作ＡＴＭ，致將29,989元匯入彭朋
    楷之上開帳戶內，旋遭提領一空。嗣李雅茹、簡惠珺、洪敏
    棋及曾庭葴發覺有異受騙，經報警處理，而查悉上情。
二、案經李雅茹訴由桃園縣政府警察局中壢分局移送臺灣桃園地
    方法院檢察署陳請臺灣高等法院檢察署令轉臺灣板橋地方法
    院檢察署檢察官；及簡惠珺、洪敏棋、曾庭葴訴由臺北縣政
    府警察局（已改制為新北市政府警察局）中和第二分局移送
    臺灣板橋地方法院檢察署檢察官偵查後起訴。
    理  由
壹、程序部分：
一、按不起訴處分已確定者，非有刑事訴訟法第420 條第1 項第
    1 款、第2 款、第4 款或第5 款所定得為再審原因之情形或
    發現新事實或新證據者，不得對同一案件再行起訴，固為該
    法第260 條所明定。惟該法條所稱之同一案件，係指同一訴
    訟物體，即被告與犯罪事實均屬相同者而言，亦即係指事實
    上同一之案件，而不包括法律上同一案件在內，蓋檢察官之
    不起訴處分，並無審判不可分原則之適用，從而裁判上一罪
    案件之一部分，已經檢察官為不起訴處分者，即與其他未經
    不起訴處分之部分，不生裁判上一罪之關係，其他部分經偵
    查結果，如認為應提起公訴者，自得提起公訴，不受刑事訴
    訟法第260 條規定之限制。另基於公訴不可分、審判不可分
    之原則，檢察官就裁判上一罪案件之一部起訴者，受理法院
    對於未經起訴之他部分自屬有權審判，縱經檢察官將此具有
    不可分性之整個犯罪，割裂為二，僅一部起訴而他部予以不
    起訴處分，其處分亦應認為無效。（最高法院92年度台上字
    第521 號、93年度台上字第6053號、70年度台上字第6414號
    判決及43年度台上字第690號判例意旨參照）。查本件被告
    彭朋楷於98年11月20日某時，在不詳之地點將其所有之前開
    帳戶金融卡及密碼交予真實姓名年籍不詳之成年人，該人所
    屬詐欺集團成員於98年11月25日在網路上以事實欄一(二)至(四)
    所載之方式，詐騙被害人簡惠珺、洪敏棋及曾庭葴，致使其
    等均陷於錯誤後，嗣並以網路ATM 匯款前揭金額至被告上開
    帳戶內等事實，業經臺灣板橋地方法院檢察署檢察官偵查後
    認被告犯罪嫌疑不足，於99年3 月4 日以99年度偵字第1549
    號為不起訴處分確定，有前揭案號之不起訴處分書及臺灣高
    等法院被告前案紀錄表等各1 份在卷可稽。而檢察官復以被
    告於前揭時地，交付其所有之上開帳戶予他人，使詐欺集團
    成員另持作對如事實欄一(一)所示之被害人李雅茹實施詐欺取
    財犯行取款工具之事實，提起公訴，並於前開不起訴處分確
    定後始繫屬本院，則檢察官本件起訴之事實雖與被告交付上
    開帳戶幫助詐欺集團成員對被害人簡惠珺、洪敏棋、曾庭葴
    詐欺取財部分，成立想像競合犯之裁判上一罪關係，然依前
    揭判決及判例意旨，尚非前開不起訴處分效力範圍所及，且
    依審判不可分原則，上開不起訴處分亦屬無效之不起訴處分
    ，故應認檢察官本件起訴合於法律規定，本院自應予以審理
    並為實體判決，先予敘明。
二、證據能力部分：按被告以外之人於審判外之陳述，雖不符刑
    事訴訟法第159 條之1 至第159 條之4 之規定，而經當事人
    於審判程序同意作為證據，法院審酌該言詞陳述或書面陳述
    作成時之情況，認為適當者，亦得為證據。當事人或辯護人
    於法院調查證據時，知有第159 條第1 項不得為證據之情形
    ，而未於言詞辯論終結前聲明異議者，視為有前項之同意。
    刑事訴訟法第159 條之5 定有明文。本件被告及檢察官於本
    案言詞辯論終結前，均未就判決所引用之各該被告以外之人
    於審判外之陳述及所調查之證據主張有刑事訴訟法第159 條
    第1 項不得為證據之情形，本院復審酌各該證據作成時並無
    違法及證明力明顯過低之瑕疵等情況，復經本院於審判期日
    就上開證據依法進行調查、辯論，依法自有證據能力。至以
    下所引其餘非屬供述證據部分，既不適用傳聞法則，復查無
    違法取得之情事存在，自應認同具證據能力。
貳、實體部分：
一、訊據被告彭朋楷固坦承有申辦上開帳戶之事實，惟否認有將
    前開帳戶提供予他人使用之幫助詐欺犯行，辯稱：伊所有之
    上開帳戶存摺及金融卡應係遺失後被人撿走使用，當天騎機
    車出門時，因同時剛辦好3 家銀行之金融卡及存摺，故連同
    密碼均放在一起遺失；那時伊好像計畫要將薪資分配在不同
    銀行帳戶內使用，及申請失業給付，但伊當時還未失業，對
    於當時何以要同時申請3 家銀行之存摺、金融卡等物之原因
    ，伊忘記了，遺失後直到經台新銀行通知帳戶異常，才知前
    揭存摺及提款卡遺失，故沒有報警云云。經查：
  (一)上開帳戶係被告本人所申請開立一節，業經被告供認不諱，
    並有合作金庫98年12月1 日函提供之開戶及交易明細資料、
    合作金庫99年12月13日函，及隨函檢附之交易明細等件（見
    99年度偵字第1549號偵查卷第19至21頁、99年度偵字第2042
    1 號偵查卷第29至50頁）在卷可稽，堪認屬實，又前揭告訴
    人李雅茹、簡惠珺、洪敏棋及曾庭葴等人遭詐騙後，於98年
    11月25日分別匯款如前揭事實欄所載之金額至被告所有之上
    開帳戶，隨即遭詐欺集團成員以提款卡提款之方式，於同日
    提領殆盡之情節，業據告訴人於警詢時指述綦詳，並有卷附
    上開帳戶交易明細資料，及被害人所提供之匯款證明等（見
    99年度偵字第1549號偵查卷第27頁、第31頁、第44頁；99年
    度偵字第16218 號偵查卷第21至25頁）附卷可憑，故堪認與
    事實相符。
  (二)被告於本院審理中雖以前揭情詞置辯，惟被告就其申辦上開
    帳戶之目的，先於警詢中供稱：伊於98年11月20日前往合作
    金庫開戶，目的是要申請失業津貼，存摺在家中，但金融卡
    連同開戶密碼已經遺失；伊於98年12月3 、4 日因接獲員警
    電話通知，才發現隨身攜帶之金融卡連同密碼均遺失，故沒
    有報案及掛失云云（見99年度偵字第1549號偵查卷第3 至4
    頁）云云，嗣於偵查中辯稱：因為要存錢，所以於98年11月
    間前往合作金庫申辦上開帳戶，並於同日至台新銀行換發IC
    卡，故該等帳戶之存摺、提款卡及密碼均放置在一信封內，
    放入褲子內之口袋而一同遺失云云（見99年度偵字第20421
    號偵查卷第8 至9 頁），與其於本院審理中之前揭辯詞對照
    以觀，可見被告對於申辦上開帳戶之目的及遺失過程等情節
    ，前後供述不一，其辯詞是否可信已非無疑。又查，上開帳
    戶之開戶時間為98年11月20日，據被告於本院偵查及審理中
    供陳：於申辦上開帳戶之前，伊另有台新銀行、郵局等其他
    帳戶，申辦上開帳戶後，未及使用即與新辦之台新銀行、郵
    局之提款卡及密碼一同遺失云云，倘其所述屬實，被告既已
    有其他帳戶可供使用，豈有再為申辦上開帳戶之必要，被告
    就此所辯顯與常情有異；此外，觀諸卷附上開帳戶之交易明
    細資料所載（見99年度偵字第20421 號偵查卷第27頁）及參
    佐被告於本院準備程序中供述之內容（見本院卷第28頁），
    可知被告甫於98年11月20日向合庫銀行申辦上開帳戶，隨即
    於同日持金融卡自該帳戶提領900 元後（帳戶內僅餘100 元
    ），未及數日該帳戶便遭詐騙集團利用作為被害人李雅茹等
    人匯款之工具，衡以，上開帳戶原為被告準備供自己存款之
    用而申辦等情為被告於偵查中一度供承在卷，然被告於申辦
    上開帳戶數日後，卻汲汲營營將該帳戶內之存款提領殆盡，
    又於數日後該帳戶即遭詐騙集團作為詐欺取財之匯款帳戶，
    此等各節均顯與其所為供述相互矛盾，被告就此復均未能為
    合理之說明與交代，是其申辦上開帳戶之真實目的為何，殊
    難不啟人疑竇。
  (三)再者，參酌被告於遺失上開帳戶提款卡及密碼等物後均未有
    向銀行掛失或報警之舉措，本件被害人李雅茹等人於98年11
    月25日陸續匯款至被告之上開帳戶後，該等款項均於匯入當
    日即遭提領殆盡，顯見上揭行詐騙之人於向被害人等行騙時
    ，確有把握該等帳戶不會被帳戶所有人掛失止付，依此觀之
    ，如非被告確有提供行詐之人使用其帳戶，當無恣意使用之
    可能。被告就此雖另辯稱：遺失帳戶提款卡及密碼等物後，
    及至接獲銀行及員警之通知始知情，故未報警云云，然參諸
    被告之前開供述，可知被告陳稱其於開立上開帳戶當日，另
    有甫申辦得之台新銀行、郵局帳戶之提款卡等物亦一併遺失
    ，佐以其於偵查及本院審理中同時陳稱，其申辦上開帳戶之
    目的係供存款或申請失業津貼使用，不論其所辯是否屬實，
    從被告於同日內大費周章地同時申辦3 家金融機構帳戶之提
    款卡乙情觀之，即足見被告當時應急需使用帳戶，始有同時
    申辦如此多張提款卡之必要，是衡諸常情，倘被告於斯日甫
    申辦得3 個帳戶提款卡，未及使用即均遺失時，理應於遺失
    未久即可發現，惟依被告所為供述，其卻遲至多位被害人遭
    詐騙、且詐騙款項經提領一空後，對於上開帳戶提款卡等物
    遺失乙事均渾然不知，甚且從頭至尾亦未積極尋找或做報失
    之處置，而視若無睹，及至數十日後，經接獲員警通知始得
    悉，依此以觀，被告前開辯詞實難令人置信，而與一般常情
    有違。況金融帳戶係個人理財之工具，惟近年來常經詐騙集
    團濫用於財產犯罪，供存入某筆資金後再行領出，而該筆資
    金之存入及提領過程係有意隱瞞流程及防止行為人身份曝光
    逃避查緝之用意，該犯罪類型層出不窮，多數均係利用人頭
    帳戶作為詐騙所得款項之出入帳戶，並經媒體廣為披載，被
    告為智識成熟之成年人，對此應知之甚詳，卻仍於遺失帳戶
    後未為任何處置，益見被告有將上開帳戶提款卡及提款密碼
    提供予姓名年籍不詳之人使用之事實，應堪認定。綜上說明
    ，被告顯有幫助他人詐欺取財之不確定故意至明。至被告於
    審理中另請求傳訊其同事以證明其係接到電話才至警局製作
    筆錄云云，與本件待證事實並無直接關連，核無調查之必要
    ，附此敘明。
  (四)綜上所述，本件事證明確，被告幫助詐欺取財犯行，應堪認
    定。
二、論罪科刑部分：
    按刑法上之幫助犯，係對於犯罪與正犯有共同之認識，而以
    幫助之意思，對於正犯資以助力，而未參與實施犯罪之行為
    者而言（最高法院75年度台上字第1509號、88年度台上字第
    1270號判決意旨參照）；是以，如未參與實行犯罪構成要件
    之行為，且係出於幫助之意思提供助力，即屬幫助犯，而非
    共同正犯。取得、持用上開帳戶之人，基於意圖為自己不法
    所有之犯意，向被害人李雅茹、簡惠珺、洪敏棋及曾庭葴施
    用詐術，以事實欄所示詐騙手段向被害人詐財，致使被害人
    因陷於錯誤而匯款入上開帳戶，該取得、持用上開帳戶之人
    應依刑法第339 條第1 項之詐欺取財罪論處。惟被告單純提
    供上開帳戶予他人使用之行為，並不能逕與向被害人施以欺
    罔之詐術行為等視，且亦無證據證明被告有參與詐欺取財犯
    行之構成要件行為，是被告所為僅係對於他人遂行之詐欺取
    財犯行，資以助力，核其所為，係犯刑法第339 條第1 項、
    刑法第30條第1 項前段之詐欺取財罪幫助犯。被告以一同時
    提供上開帳戶資料之行為，幫助該詐欺集團成員先後詐騙被
    害人李雅茹等人之財物，而觸犯數幫助詐欺取財罪，為想像
    競合犯，應依刑法第55條規定，從一幫助詐欺取財罪處斷。
    又被告係幫助詐騙集團實行犯罪行為，該當幫助犯已如前述
    ，是依刑法第30條第2 項減輕其刑。爰審酌被告將其帳戶提
    供他人詐欺取財使用，紊亂社會正常交易秩序，並使不法之
    徒藉此輕易詐取財物，增加檢警追查緝捕之困難，並使被害
    人無從追索損失，所造成之危害非輕，行為殊不足取，復於
    犯後否認犯行未見悔意，惟念及被告於本件犯行前，尚未有
    經法院宣告有期徒刑以上之刑之前科紀錄，有臺灣高等法院
    被告前案紀錄表1 份在卷可查，素行尚可，兼衡被害人因本
    案所遭受之損失共計達5 萬餘元，及無證據證明被告因此獲
    有暴利等一切情狀，量處如主文所示之刑，並諭知如主文所
    示易科罰金之折算標準，以資懲儆。本院綜合審酌上情，認
    量處如主文所示之刑為妥適，公訴人求處有期徒刑6 月，稍
    嫌過重，附此敘明。
三、末以，事實欄一(二)至(四)所載對被害人簡惠珺、洪敏棋及曾庭
    葴部分所示之犯罪事實，原雖未據本件檢察官起訴，然此部
    分既與原起訴且經本院論罪科刑部分有想像競合犯之裁判上
    一罪關係，亦為起訴之效力所及，且檢察官所為前揭不起訴
    處分應屬無效之不起訴處分，業如前述，是基於審判不可分
    之原則，本院自仍應併予審理，併此敘明。
據上論斷，依刑事訴訟法第299 條第1 項前段，刑法第30條、第
339 條第1 項、第41條第1 項前段，刑法施行法第1 條之1 ，判
決如主文。
本案經檢察官吳孟竹到庭執行職務。
中    華    民    國   100    年    9     月    30    日
                  刑事第五庭  審判長法  官  李幼妃
                                    法  官  劉凱寧
                                    法  官  鄭凱文
以上正本證明與原本無異。
如不服本判決應於收受本判決後10日內向本院提出上訴書狀，並
應敘述具體理由，如未敘述上訴理由者，應於上訴期間屆滿後20
日內補提理由書狀於本院（均須按他造當事人之人數附繕本）「
切勿逕送上級法院」。
                                    書記官  陳筱惠
中    華    民    國   100    年    9     月    30    日
附錄本判決論罪之法條：
《刑法第30條》
幫助他人實行犯罪行為者，為幫助犯。雖他人不知幫助之情者，
亦同。
幫助犯之處罰，得按正犯之刑減輕之。
《刑法第339 條第1 項》
意圖為自己或第三人不法之所有，以詐術使人將本人或第三人之
物交付者，處5 年以下有期徒刑、拘役或科或併科新台幣3,0000
元以下罰金。